最高法院刑事判決　　　　　　　一○○年度台上字第四八四號
上　訴　人　葉○○
選任辯護人　戴○○律師
上　訴　人　彭○○
選任辯護人　陳○○律師
上　訴　人　許○○
　　　　　　王○○原名王○○.
上列上訴人等因違反台灣地區與大陸地區人民關係條例等罪案件
，不服台灣高等法院高雄分院中華民國九十八年十月六日第二審
更審判決（九十八年度上更(一)字第七六號，起訴案號：台灣高雄
地方法院檢察署九十五年度偵字第三六八三、三七八六、九五八
六、一一四四六號），提起上訴，本院判決如下：
    主  文
原判決關於葉○○、許○○、彭○○部分撤銷，發回台灣高等法
院高雄分院。
其他上訴駁回。
    理  由
一、撤銷部分：
本件原判決撤銷第一審關於上訴人葉○○、彭○○、許○○部分
之科刑判決，改判依牽連犯關係，從一重論處彼等共同意圖營利
，違反不得使大陸地區人民非法進入台灣地區之規定各罪刑（葉
○○為連續犯）併均予減刑，固非無見。
惟查：(一)、原判決理由謂葉○○同時安排大陸女子方○○、蔣○
○來台，僅因個人因素，方○○、蔣○○不能同時進入台灣，而
先後來台，此部分係一行為觸犯數罪名，應依想像競合犯論處（
見原判決第五十三頁）。但事實卻認定葉○○意圖營利，於民國
九十四年五月間，使大陸地區女子方○○非法進入台灣地區賣淫
，再承前意圖營利使大陸地區人民非法進入台灣地區之概括犯意
，安排蔣○○來台賣淫（見原判決第十至十五頁）。似謂葉○○
先後行為，為連續犯。其事實之認定與理由不相符合，有事實與
理由矛盾之違法。(二)、對於使大陸地區女子非法進入台灣地區之
流程，原判決事實欄一謂葉○○與洪○○，係推由洪○○於九十
二年十二月十七日，持與黃○○於大陸地區重慶市公證處辦理結
婚登記及公證，由該公證處核發之結婚證書、結婚公證書及財團
法人海峽交流基金會（下稱海基會）證明書等文件，前往屏東縣
屏東市戶政事務所辦理結婚登記後。再檢具上開證書、證明書及
戶籍謄本等文件，至內政部警政署入出境管理局（下稱入出境管
理局，現已更名為內政部入出國及移民署）申請配偶來台團聚，
使黃○○非法進入台灣地區。但事實欄二、四、五卻謂彭○○與
許○○、葉○○與吳○○、葉○○與黃○○係先持相關文件，申
請配偶來台團聚，使高○○、方○○、蔣○○非法進入台灣地區
後，方辦理結婚登記。對於使大陸地區女子非法進入台灣地區之
流程，事實一與事實二、四、五之認定並不一致，究竟何項流程
始為正確，關係葉○○、彭○○、許○○所犯罪名之認定，原審
未予調查釐清，難謂無應於審判期日調查證據未予調查之違法。
(三)、原判決事實認定彭○○於九十三年十月十二日，委由不知情
    之代辦業者蘇○○，檢具許○○與高○○於大陸地區湖南省
    公證處，辦理核發之（2004）豫證民字第一０二四號結婚公
    證書、海基會證明書、大陸地區人民進入台灣地區保證書等
    文件，至入出境管理局申請配偶來台團聚（見原判決第五、
    六頁）。然其理由卻謂係許振儒於九十三年九月二十三日返
    回台灣地區後，再於同年十月十二日，委由代辦業者蘇○○
    檢具上開結婚公證書、海基會證明書、大陸地區人民進入台
    灣地區保證書等文件，至入出境管理局申請配偶來台團聚。
    就何人委請蘇○○代辦配偶來台團聚，事實認定與理由說明
    ，並不相同，不無疏誤。以上或係上訴意旨所指摘，或為本
    院得依職權調查之事項，應認原判決關於葉○○、彭○○、
    許○○部分仍有撤銷發回之原因。至原判決就其三人不另諭
    知無罪部分，基於審判不可分原則，應併發回。
二、駁回部分：
按刑事訴訟法第三百七十七條規定，上訴於第三審法院，非以判
決違背法令為理由，不得為之。是提起第三審上訴，應以原判決
違背法令為理由，係屬法定要件。如果上訴理由書狀並未依據卷
內訴訟資料，具體指摘原判決不適用何種法則或如何適用不當，
或所指摘原判決違法情事，顯與法律規定得為第三審上訴理由之
違法情形，不相適合時，均應認其上訴為違背法律上之程式，予
以駁回。上訴人王○○上訴意旨略稱：(一)、證人趙○○先後於偵
查中之證述不一，原審未敘明取捨之理由，遽採其不利王○○之
證述，有理由不備之違法。又卷附王○○所有之0000000 000 號
行動電話通話譯文，並無王○○聯絡及接洽趙○○與他人為性交
易之通話內容，足見趙○○警詢及偵查中之證述，均屬不實。
(二)、原判決未調取證人蕭○○於第一審之卷宗，以釐清王○○有
    無每月支付新台幣（下同）二萬元之報酬予蕭○○，有應於
    審判期日調查之證據未予調查之違法。(三)、原判決謂趙○○
    於偵查中向檢察官所為之陳述，已依法具結，有台灣高雄地
    方法院檢察署九十五年一月十九日訊問筆錄及證人結文在卷
    可稽。但趙○○於該日證稱：王○○並非聯絡其從事性交易
    之人等語。且趙○○於該日並未具結，原判決認定顯與卷內
    證據不相符合，有理由矛盾之違法。(四)、趙○○於警詢僅以
    單一照片指認王○○，且未於指認前描述嫌疑人之特徵，其
    於警詢、偵查之指認程序不符規定，自無證據能力。又趙○
    ○於警詢、偵查之證述，未經王○○行交互詰問程序，其證
    述具有高度不可信性。原判決採為證據，均有違證據法則。
    而原判決未說明趙○○於偵查證述當時，心理狀態是否健全
    、有無違法取供、是否出於任意性之供述等事項，遽以趙○
    ○於偵查中業經具結，且其滯留國外無法傳喚等情，而認該
    偵查中之證述，具有證據能力，理由尚嫌不備。(五)、原判決
    認定王○○僅參與「將趙○○之聯絡方式」提供予「○○應
    召站」之行為，但該行為並非構成要件之行為。又原判決亦
    未說明王○○與葉○○究有如何之犯意聯絡，遽認彼等為修
    法前刑法第二百三十一條第二項之共同正犯，理由均嫌不備
    ，有判決適用法則不當之違法云云。惟查原判決撤銷第一審
    關於王○○部分不當之判決，改判論處其共同意圖使女子與
    他人為性交（贅載「行為」二字，應予刪除），而媒介以營
    利為常業罪刑，及予減刑。已詳敘認定犯罪事實之依據及憑
    以認定之理由。並對如何認定：王○○否認犯罪之辯詞，不
    足採信；趙○○於警詢之證述，具證據能力；王○○與葉○
    ○，有犯意聯絡及行為分擔；均已依據卷內資料予以指駁及
    說明。從形式上觀察，原判決並無任何違背法令之處。次查
    王○○於原審並未聲請調閱蕭○○於第一審之卷宗，以釐清
    其有無每月支付二萬元予蕭○○，原審未予調查，要難謂有
    應於審判期日調查之證據未予調查之違法。又現行刑事訴訟
    法並無關於指認犯罪嫌疑人、被告程序之規定，如何經由被
    害人、檢舉人或目擊證人以正確指認犯罪嫌疑人或被告，自
    應依個案之具體情形為適當之處理。依法務部及內政部警政
    署於九十年五月、八月分別頒布之「法務部對於指認犯罪嫌
    疑人程序要點」、「人犯指認作業要點」及「警察機關實施
    指認犯罪嫌疑人程序要領」之規定，於偵查過程中指認犯罪
    嫌疑人或被告，係採取「選擇式」列隊指認，而非一對一「
    是非式的單一指認」；供選擇指認之數人在外形上不得有重
    大的差異；實施照片指認，不得以單一相片提供指認，並避
    免提供老舊照片指認；指認前應由指認人先陳述嫌疑人的特
    徵、不得對指認人進行誘導或暗示等程序，固可提高指認的
    正確度，以預防指認錯誤之發生。然指認之程序，除須注重
    人權之保障外，亦需兼顧真實之發現，確保社會正義之實現
    。法院就偵查過程中所實行之第一次指認，應綜合指認人於
    案發時所處之環境，是否足資認定其確能對犯罪嫌疑人觀察
    明白、認知犯罪行為人行為之內容，事後依憑個人之知覺及
    記憶所為之指認是否客觀可信等事項，為事後之審查。倘指
    認過程中所可能形成之記憶污染、判斷誤導，均已排除（如
    犯罪嫌疑人與指認人熟識，或曾與指認人長期、多次或近距
    離接觸而無誤認之虞），且其指認亦未違背通常一般日常生
    活經驗之定則或論理法則，復非單以指認人之指認為論罪之
    唯一依據，自不得僅因指認人之指認程序與上開要點（領）
    規範未盡相符，遽認其無證據能力。趙○○於警詢中為指認
    時，雖僅針對王○○之口卡上照片為單一指認，但趙○○既
    於警詢證稱「我於（西元）二○○○年認識『○○姐』，後
    來由她介紹蕭○○於二○○○年十一月二十九日去大陸跟我
    結婚，分別於二○○一年二月第一次來台、第二次則是二○
    ○五年十二月二十二日，都是由○○姐安排入境的。」（見
    Ａ四警卷第二十四頁）；而王○○亦證稱「（妳有無綽號？
    ）是趙○○給我取的綽號『○○姐』。」（見同上卷第十九
    頁），顯見趙○○與王○○已熟識而不致誤認，所為指認應
    無錯誤之可能。故其對王○○之指認，縱未依法務部及內政
    部警政署公布之指認作業規範，以真人列隊供其指認，亦難
    指其指認已受不當誤導，而無證據能力。況原判決認定王○
    ○犯罪，並非以照片指認為唯一依據，依上開說明，亦不得
    據為上訴第三審之適法理由。而證人依法應具結而未具結者
    ，其證言，不得作為證據，刑事訴訟法第一百五十八條之三
    訂有明文。趙○○於九十五年一月十九日之偵查筆錄並未具
    結附有結文，有該次筆錄在卷可稽，該次證述自無證據能力
    。原判決雖謂趙○○於偵查中向檢察官所為之陳述，已依法
    於檢察官訊問時具結，有台灣高雄地方法院檢察署九十五年
    一月十九日訊問筆錄及證人結文在卷可徵，已可擔保其於偵
    查中均係據實陳述（見原判決第十九頁）。然原判決並未以
    趙○○該次證言作為判斷之依據，而係以趙○○於九十五年
    二月二十日偵查中之證述作為判斷之依據（見原判決第二十
    九頁），而該次證述已經具結，有證人結文在卷可考（見Ａ
    六偵卷第一二五頁）。則上開原判決所引九十五年一月十九
    日訊問筆錄，顯係九十五年二月二十日訊問筆錄之誤寫，因
    不影響判決本旨，應予更正，亦不得執為上訴第三審之適法
    理由。又趙○○於九十五年一月十九日偵查中之證述無證據
    能力，已如前述，則該次證述尚難執為有利王○○之證據。
    上訴意旨置原判決之論敘於不顧，徒為事實上之爭辯，並對
    原審採證認事及於判決無影響之事項，任意指摘，難謂已符
    合首揭法定上訴要件，其上訴違背法律上之程式，應予駁回
    。
據上論結，應依刑事訴訟法第三百九十五條前段、第三百九十七
條、第四百零一條，判決如主文。
中    華    民    國  一○○  年    一    月  二十七  日
                      最高法院刑事第十二庭
                          審判長法官  陳  世  淙  
                                法官  陳  東  誥  
                                法官  何  菁  莪  
                                法官  許  錦  印  
                                法官  呂  丹  玉  
本件正本證明與原本無異
                                      書  記  官  
中    華    民    國  一○○  年    一    月  二十八  日
                                                      K